【裁判字號】    98,上,138
【裁判日期】    981013
【裁判案由】    確認股份存在等
【裁判全文】
臺灣高等法院臺南分院民事判決  98年度上字第138號
上  訴  人  丙○○
訴訟代理人  黃清江    律師
            蔡明哲    律師
被  上訴人  漢廣建設股份有限公司
法定代理人  甲○○○
被  上訴人  乙○○
上列二人共同
訴訟代理人  謝耿銘    律師
            林德昇    律師
上列當事人間請求確認股份存在等事件，上訴人對於中華民國98
年6月11日臺灣嘉義地方法院第一審判決（98年度訴字第102號）
提起上訴，本院於98年9月29日言詞辯論終結，判決如下：
    主  文
上訴駁回。
第二審訴訟費用由上訴人負擔。
    事  實  及  理  由
壹、上訴人主張：訴外人蕭鎮煌為被上訴人漢廣建設股份有限公
    司（下稱漢廣公司）實際負責人，於民國（下同）84年間以
    共同合作建屋所得利益，按股數比例分配予各股東為由，邀
    上訴人為被上訴人漢廣公司股東，上訴人乃先後分別於84年
    6月、7月、8月交付被上訴人漢廣公司新臺幣（下同）600萬
    元、300萬元、150萬元為股金，進而持有被上訴人漢廣公司
    2,500股，佔該公司總股數10分之1.5。嗣後股東汪芬妍退股
    ，而由上訴人於同年9月再出資共523萬5,000元，用以繼受
    汪芬妍本來1股中之半股，另其餘半股則由蕭鎮煌繼受，是
    上訴人共實際出資1,573萬5,000元，該出資額係被上訴人漢
    廣公司之入股金，而非合夥出資。且上訴人亦曾向被上訴人
    漢廣公司領薪，若上訴人僅為人頭股東，何以被上訴人漢廣
    公司仍分別於87年1月23日及87年3月2日匯給上訴人100萬元
    及400萬元？顯見上訴人為被上訴人漢廣公司之股東，並非
    人頭股東。然於93年7月間，訴外人蕭鎮煌明知上訴人為被
    上訴人漢廣公司股東，竟盜用上訴人放置於該公司之印章等
    偽造文書，虛載上訴人非股東，將上訴人所持有之上開股份
    ，全屬挪移至蕭鎮煌之女即被上訴人乙○○名下，而登載於
    被上訴人漢廣公司股東名簿，然此記載與上述上訴人確實出
    資，持有股份之事實不符，明顯否認上訴人股東地位之法律
    關係，從而，上訴人就為被上訴人漢廣公司之股東地位法律
    關係存否不明確，已致上訴人不能實現股東權利之內容，上
    訴人在私法上之地位有受侵害之危險，而此一不確定之不安
    狀態得以確認判決之方式除去，上訴人提起本件確認之訴，
    應有即受確認判決之法律上利益。又若本件經鈞院判決確認
    上訴人對被上訴人漢廣公司2,500股之股份存在，則被上訴
    人乙○○受領上訴人所有之上揭股份，即無法律上原因而致
    上訴人受有損害，理應返還於上訴人，且被上訴人漢廣公司
    自應於股東名簿為更正之記載。並聲明：(一)原判決廢棄。(二)
    確認上訴人對被上訴人漢廣公司持有2,500股之股份存在。
    (三)被上訴人乙○○應將漢廣公司登記其名下之2,500股股份
    返還上訴人。(四)被上訴人漢廣公司應將其股東名簿之記載變
    更為上訴人持有股份2,500股。(五)第一、二審訴訟費用由被
    上訴人負擔。
貳、被上訴人則提出如下之抗辯：上訴人曾就其主張為被上訴人
    漢廣公司股東並受侵權一事，對於訴外人蕭鎮煌、被上訴人
    乙○○等提起涉嫌偽造文書、業務侵占等告訴，經臺灣嘉義
    地方法院檢察署（下稱嘉義地檢署）以97年度偵字第7387、
    7388號（下稱偵查案件）不起訴處分，在不起訴處分書詳述
    上訴人非被上訴人漢廣公司之出資股東，而係掛名股東。由
    前揭不起訴處分書中，被上訴人漢廣公司章程有載明公司資
    本總額定為2,500萬元，分為2萬5,000股，每股1,000元，全
    額發行，並有甲○○○、蕭鄭金枝、丙○○等8名記名股東
    列名，其中上訴人擔任漢廣公司監察人，持有登記股款250
    萬元，股份數為2,500股等情，有臺灣省政府建設廳第三科
    漢廣公司第490917案卷設立登記申請書、公司章程等資料可
    稽，倘若如上訴人所稱交付之股金為1,050萬元，以每股1,
    000元計算，應有1萬5,000股，與實際登記之股款250萬元，
    2,500股均差距甚大，而上訴人既知所占有之股份數是作為
    分配股東盈餘之計算基礎，為何願意將所持有股份數登記為
    2,500股，而非1萬5,000股，豈有不知二者分配之盈餘差距
    甚大，對於股東權益影響甚鉅，竟稱時間太久忘記了等語。
    何況上訴人於被上訴人漢廣公司設立登記時既擔任監察人職
    務，依公司法規定，可調查公司業務、財務狀況，及查核簿
    冊文件等檢查業務權，卻從84年公司設立登記開始迄今，約
    10多年時間，未曾發現股東名冊之股數與實際股金不符。又
    被上訴人漢廣公司設立當時股東即甲○○○、張遜喬、黃春
    欽、蕭珍華及鄭林嫌皆證稱，當初訴外人蕭鎮煌及蕭鄭金枝
    要開公司，拜託渠等當人頭等語，故被上訴人從未開過股東
    會乃係因以人頭股東充數，上訴人亦供稱被上訴人漢廣公司
    從未開過股東會，若上訴人真有實際出資入股，為何未以當
    時監察人身分召集股東會。此外，被上訴人漢廣公司員工即
    證人蔡青伶、李淮蓉均證稱渠等均不清楚上訴人是否為公司
    股東。另被上訴人漢廣公司設立登記資本額之實收股款2,50
    0萬元，於84年7月8日同時以現金750萬元、375萬元、250萬
    元、500萬元、250萬元、250萬元及125萬元臨櫃存入被上訴
    人漢廣公司於國泰世華商業銀行000000000000帳號，有設立
    登記資本額查核報告書、國泰世華商業銀行國世嘉義字第09
    70000088號函、存款存入憑條等資料在偵查案件卷可考，與
    上訴人主張之3張支票存入之日期、帳號完全不同。再者，
    上訴人以被上訴人漢廣公司分別給付上訴人100萬元及400萬
    元，主張上訴人為被上訴人漢廣公司股東云云，然依上開偵
    查案件訊問上訴人之內容可知，上訴人縱使曾經出資，亦係
    基於與被上訴人漢廣公司隱名合夥為特定建案而出資，不足
    以證明上訴人出資入股。況且，縱然被上訴人漢廣公司匯款
    予上訴人500萬元，但匯款原因可能係借貸、合夥或其他原
    因，不足以證明係股權分配盈餘，尚不能證明上訴人為被上
    訴人漢廣公司股東。綜上，上訴人僅係掛名股東，非出資股
    東，故被上訴人漢廣公司將上訴人之股份移轉並無不合。並
    聲明：(一)上訴駁回。(二)第二審訴訟費用由上訴人負擔。
、兩造不爭執之事項：
一、上訴人登記為被上訴人漢廣公司的股東兼監察人。
二、被上訴人漢廣公司在87年分別匯款100萬元及400萬元到上訴
    人丙○○的帳戶。
肆、本院得心證之理由：
一、按民事訴訟法第247條第1項所謂即受確認判決之法律上利益
    ，係指因法律關係之存否不明確，致原告在私法上之地位有
    受侵害之危險，而此項危險得以對於被告之確認判決除去者
    而言，故確認法律關係成立或不成立之訴，茍具備前開要件
    ，即得謂有即受確認判決之法律上利益（最高法院42年台上
    字第1031號判例意旨參照）。本件上訴人主張其擔任被上訴
    人漢廣公司股東並實際出資，惟未經其同意下，其名下股份
    遭移轉登記至被上訴人乙○○名下等語，然為被上訴人等所
    否認，並辯稱上訴人僅係人頭股東，並未實際出資，則上訴
    人是否有實際出資，其原本於被上訴人漢廣公司名下之股份
    是否存在，即處於存否不明之狀態，其法律上之地位即有不
    安之狀態存在，故上訴人訴請確認對被上訴人漢廣公司之2,
    500股之股份存在，如經判決確認，其不安之狀態即可除去
    ，認有即受確認判決之法律上利益，先予敘明。
二、經查，被上訴人漢廣公司84年7月8日設立章程規定公司資本
    總額為2,500萬元，共有2萬5,000股，並有甲○○○等8名記
    名股東列名，其中上訴人丙○○擔任被上訴人漢廣公司監察
    人，有臺灣省政府建設廳第三科（現為經濟部中部辦公室）
    漢廣公司第490917案卷設立登記申請書、公司章程等資料附
    於嘉義地檢署偵查案卷可稽（見嘉義地檢署96年度交查字第
    1480號卷第93、97、101頁），並經本院調閱前揭偵查案卷
    無訛。而上訴人丙○○供稱所交付如附表所示之股金為1,05
    0萬元，與實際登記之股款250萬元差距甚大，若上訴人丙○
    ○上開1,050萬元確實是股金，理應佔有1萬500股，然上訴
    人丙○○名下僅登記2,500股，兩者股數差異，對於股東分
    配盈餘差距甚大，對於股東權益影響亦鉅，上訴人豈可能放
    任實際出資金額與登記股數不符之情形，此已與常情顯有違
    背。況上訴人丙○○於被上訴人漢廣公司設立登記時既擔任
    監察人職務，依公司法規定，有監督公司業務之執行，並得
    隨時調查公司業務及財務狀況，查核簿冊文件，並得請求董
    事會或經理人提出報告等檢查業務權，卻從84年公司設立登
    記開始迄今為止，約10多年時間，未曾對股東名冊之股數與
    實際股金不符之情形提出刑事告訴或民事訴訟，亦與常情不
    符。
三、又上訴人丙○○提出財政部臺灣省南區國稅局綜合所得稅各
    類所得資料清單與嘉義市第二信用合作社活期儲蓄存款存摺
    記載被上訴人漢廣公司曾匯給其500萬元（見本院卷第19-21
    頁），以證明其並非如訴外人蕭鎮煌所說之「人頭股東」。
    然證人即被上訴人漢廣公司會計蔡青伶、總務李淮蓉於嘉義
    地檢署偵查案件中證稱：「不清楚丙○○在公司擔任何種職
    務，也不知道他是否是股東」等語（見嘉義地檢署96年度交
    查字第1480號卷第182、228頁）。是果真如上訴人丙○○於
    刑事案件中所稱，其於被上訴人漢廣公司擔任職務，領取薪
    資，何以被上訴人漢廣公司會計及總務2人皆不清楚其在公
    司擔任何職？另證人甲○○○、蕭珍華、鄭林嫌於嘉義地檢
    署偵查案件中亦皆證稱：「當初蕭鎮煌及蕭鄭金枝要開公司
    ，拜託伊當人頭」等語，亦見被上訴人漢廣公司確有以人頭
    股東充任之情。況嘉義地檢署偵查案件中經訊問上訴人：「
    你投資興建漢郡皇家並非股金的一部分，而是合夥出資？」
    時，上訴人答稱：「是合夥出資，我只是單純投資，是隱名
    合夥，約有10人出資。被告蕭鎮煌退還500萬元給我，是給
    我的投資利潤，是被告蕭鎮煌跟我說的。」等語（見嘉義地
    檢署96年度交查字第1480號卷第76、229-230頁、嘉義地檢
    署96年度他字第1628號卷第108頁），堪認上訴人縱使曾經
    出資，亦係基於特建個案與被上訴人漢廣公司隱名合夥而出
    資。
四、再者，上訴人丙○○雖主張附表所示3張支票即為其出資之
    入股金云云，然查，附表編號1之支票，於84年6月15日存入
    蕭鄭金枝於中興分社0000000帳號；附表編號2之支票，於84
    年7月13日存入蕭雄賡於嘉義市農會0000000帳號；附表編號
    3之支票，係84年8月5日存入被上訴人漢廣公司甲○○○於
    中興分社0000000帳號（見嘉義地檢署96年度他字第1628號
    卷第16、76-87頁）。惟被上訴人漢廣公司設立登記資本額
    之實收股款2,500萬元，係於84年7月8日，同時以750萬元、
    375萬元、250萬元、500萬元、250萬元、250萬元及125萬元
    現金臨櫃存入被上訴人漢廣公司於國泰世華商業銀行000000
    000000帳號，與上開3張支票存入之日期、帳號完全不同（
    見嘉義地檢署96年度他字第1628號卷第21-27、30頁）。縱
    使有金額款項之流動，但究屬借貸、合夥或其他原因關係等
    不一而足，尚難逕以之認定附表所示3張支票即係為上訴人
    丙○○所出資之入股金。
五、另上訴人雖提出轉帳傳票以證明其有出資之情，然證人蕭珍
    華於嘉義地檢署偵查案件中已證稱其係擔任被上訴人漢廣公
    司人頭股東乙節，已如前述，且其復證稱：「伊沒有出資，
    不清楚為何轉帳傳票會如此記載」等語（見嘉義地檢署96年
    度他字第1628號卷第108頁），堪認被上訴人漢廣公司以人
    頭充任之股東，並未實際出資，轉帳傳票之記載僅係為符合
    相關單位檢查之所需，是亦難以轉帳傳票之記載即認上訴人
    確有出資之事實。
六、上訴人雖又主張兩造於98年5月23日進行和解，雙方因各提
    出和解條件差距甚大致和解不成立，然被上訴人漢廣公司實
    際負責人即訴外人蕭鎮煌並不否認上訴人投資公司為股東，
    且願借貸50萬元給付上訴人，足見上訴人主張其投資被上訴
    人漢廣公司1,050萬元，應為真實云云。然被上訴人否認和
    解當時其不否認上訴人有投資入股之事，並陳明其之所以願
    意支付50萬元和解，係為息訟止紛等語（見原審卷第74頁）
    。本院審酌本件上訴人於偵查中與交付審判中所提之資料及
    證人於偵查中之證述，俱不足憑以認定上訴人有出資入股之
    事實，自未能僅憑兩造為息訟止紛之和解過程中，訴外人蕭
    鎮煌願給付金額予上訴人之情，即逕自推論上訴人確有出資
    。上訴人於準備程序終結後具狀請求訊問證人張國鎮、汪芬
    妍、蕭鎮煌以證明上訴人非人頭股東，並請求被上訴人漢廣
    公司84年設立時之會計帳冊等相關資料及84年被上訴人漢廣
    公司在嘉義市○○段296地號興建漢郡皇家5樓透天厝15戶乙
    案之資金成本，聲請向嘉義市第二信用合作社中興分社、嘉
    義市農會及國泰世華商業銀行調取蕭鄭金枝於該分社000000
    0帳戶、蕭雄賡於該農會0000000帳戶、甲○○○於該分社00
    00000帳戶及被上訴人漢廣公司於該銀行000000000000帳戶
    84年度之資金流向明細云云，因事證已明，核無必要。
伍、綜上所述，上訴人為證明其出資擔任被上訴人漢廣公司股東
    ，雖提出之附表所示支票、轉帳傳票、存摺影本及股東名簿
    等以之舉證，惟其所舉證據仍不足以證明上訴人確有實際出
    資之事實。從而，上訴人請求確認其對被上訴人漢廣公司之
    股份存在，並請求被上訴人乙○○返還股份及被上訴人漢廣
    公司為變更股東名稱登記等情，為無理由，應予駁回。原審
    為上訴人敗訴之判決，於法並無不合。上訴人指摘原判決不
    當，求予廢棄改判，為無理由，應予駁回。
陸、本件判決結果已明，兩造其餘攻擊或防禦方法，經本院斟酌
    後，認為均與判決結果不生影響，自無逐一詳予論駁之必要
    ，併此敘明。
柒、據上論結，本件上訴為無理由，依民事訴訟法第449條第1項
    、第78條，判決如主文。
中    華    民    國    98    年    10    月    13    日
                  民事第三庭    審判長法  官  蘇清恭
                                      法  官  張世展
                                      法  官  蘇重信
上為正本係照原本作成。
如對本判決上訴，須於判決送達後20日內向本院提出上訴狀，未
表明上訴理由者，應於上訴後20日內，向本院提出理由書（須附
繕本）。依法須繳納裁判費並應委任律師為訴訟代理人，始得上
訴。
中    華    民    國    98    年    10    月    13    日
                                      書記官  陳嘉琍
【附記】
民事訴訟法第466條之1：
(1)對於第二審判決上訴，上訴人應委任律師為訴訟代理人。但上
  訴人或其法定代理人具有律師資格者，不在此限。
(2)上訴人之配偶、三親等內之血親、二親等內之姻親，或上訴人
  為法人、中央或地方機關時，其所屬專任人員具有律師資格並
  經法院認為適當者，亦得為第三審訴訟代理人。
民事訴訟法第466條之2第1項：
  上訴人無資力委任訴訟代理人者，得依訴訟救助之規定，聲請第
  三審法院為之選任律師為其訴訟代理人。
    附表：
   ┌──┬──────┬───────┬───────┐
   │編號│發   票   日│票  面  金  額│支  票  號  碼│
   ├──┼──────┼───────┼───────┤
   │ 1  │84年6月14日 │600萬元       │EA0000000     │
   ├──┼──────┼───────┼───────┤
   │ 2  │84年7月12日 │300萬元       │EA0000000     │
   ├──┼──────┼───────┼───────┤
   │ 3  │84年8月4日  │150萬元       │EA0000000     │
   └──┴──────┴───────┴───────┘


司法院資訊處製作；財團法人民間司法改革基金會備份。
